臺灣高等法院臺中分院民事判決
111年度重上字第39號
上  訴  人  劉文賢  


訴訟代理人  方文献律師
被上訴人    陳誠斌  
訴訟代理人  王素玲律師
複代理人    王雅雯    
訴訟代理人  蔡振宏律師                      
上列當事人間請求請求分擔債務事件，上訴人對於民國110年12
月8日臺灣臺中地方法院109年度重訴字第726號第一審判決提起
上訴，本院於民國111年8月31日言詞辯論終結，判決如下：
     主  文
原判決關於命上訴人給付超過新臺幣11,220,548元本息部分，及
該部分假執行之宣告，暨訴訟費用之裁判均廢棄。
上開廢棄部分，被上訴人在第一審之訴及其假執行之聲請均駁回
。
其餘上訴駁回。
第一審、第二審訴訟費用由上訴人負擔百分之九十八，餘由被上
訴人負擔。
     事實及理由
一、被上訴人主張：伊於民國92年間提供所有坐落臺中市○○區○○
    段000○000○000○000○000○000地號等6筆土地（下稱系爭土地
    ），以擔保訴外人○○○○○股份有限公司（下稱○○公司）向台
    中商業銀行（下稱台中商銀）借款之擔保，而設定新臺幣（
    下同）7200萬元、存續期間92年7月23日至122年7月23日之
    最高限額抵押權（下稱系爭抵押權），且○○公司於99年10月
    28日向台中商銀借款7500萬元，連帶保證人為上訴人及訴外
    人陳○○。嗣台中商銀於105年間就系爭土地實行抵押權，經
    原法院以105年度司執字第2952號強制執行事件（下稱系爭
    執行事件）受理，並將系爭土地及同段140地號土地合併拍
    賣，拍得價金8500萬元，因○○公司尚有借款債務33,661,643
    元（下稱系爭借款債務），系爭執行事件於106年12月29日
    製作分配表，將系爭借款債務列為第一順位優先受償，而於
    107年1月17日實行分配，嗣經判決確定並認定無誤後，將台
    中商銀應受償部分提存33,930,936元（包括執行費269,293
    元）並經台中商銀領取，故伊自得向上訴人請求超過自己應
    分擔之範圍。爰依民法第879條、第273條規定，求為上訴人
    給付應分擔之數額11,463,157元本息之判決（原審為上訴人
    敗訴之判決，上訴人不服，提起上訴）。並於本院答辯聲明
    ：上訴駁回。
二、上訴人則以：系爭土地係○○公司於51年間出資購買，並借公
    司股東陳○○與劉○○之名義登記為所有權人（權利範圍分別為
    2/3、1/3），並將該土地作為○○公司之廠房、辦公室等使用
    ，被上訴人於後繼承其父陳○○之系爭土地2/3持分，依法仍
    承受借名義務。○○公司已於110年10月29日在另案（臺灣臺
    中地方法院110年度重訴字第464號清償債務事件）為終止借
    名登記之意思表示。故被上訴人非系爭土地所有權人，自非
    「為債務人設定抵押權之第三人」或「抵押人」，應無民法
    第879條之適用，其請求伊分擔，為無理由等語，資為抗辯
    。並於本院上訴聲明：㈠原判決廢棄。㈡被上訴人在第一審之
    訴及假執行之聲請均駁回。　　 　
三、不爭執之事項：
(一)被上訴人於92年間將系爭土地設定系爭抵押權予台中商銀，
    供作○○公司向該銀行借款7500萬元之擔保。
(二)劉文賢、陳○○為第一項借款之連帶保證人。
(三)台中商銀就系爭土地實施抵押權，經系爭執行事件受理後執
    行拍賣，拍得價款84,951,100元，並就○○公司系爭借款債務
    33,661,643元，於106年12月29日製成分配表，由台中商銀
    優先受償；另優先受償上開債權執行費用269,293元。
(四)本院107年度重上字第239號（即系爭分配表異議之訴）業經
    判決確定。
四、查系爭執行事件之分配表，其中附表1項次8係台中商銀之第
    一順位之抵押債權33,661,643元，該筆債務係○○公司向台中
    商銀借款即系爭借款債務，台中商銀就被上訴人所有被執行
    之系爭土地實行抵押權，並以系爭土地拍得價款合計84,951
    ,100元優先為全額受償（分配率100％）；另分配表次序2之
    優先受償之強制執行費用462,439元，其中包含項次8之33,6
    61,643元之執行費用269,293元。又被上訴人不同意系爭借
    款債務列入台中商銀抵押權所擔保之債權範圍內，而對提起
    分配表異議之訴，一審被上訴人勝訴，嗣已經本院107年度
    重上字第239號民事判決、最高法院109年度台上字第2527號
    民事判決確認系爭借款債務為系爭抵押權擔保範圍，台中商
    銀就○○公司之系爭借款債務得予清償，並獲償執行費用269,
    293元，合計33,930,936元，此有最高法院109年度台上字第
    2527號民事判決、系爭執行事件函、分配表、原法院民事執
    行處109年12月11日及110年8月16日函等影本附卷可稽（見
    原審卷第55-59、135-139頁）。準此，被上訴人本於物上保
    證人地位而清償○○公司債務，分別為系爭借款債務33,661,6
    43元及執行費用269,293元，合計33,930,936元，堪以認定
    。
五、被上訴人主張其基於物上保證人身分代償○○公司借款債務33
    ,930,936元，得依民法第879條、第273條規定請求上訴人給
    付應分擔額等語，則為上訴人否認，辯稱：系爭土地實為○○
    公司出資購買，○○公司與被上訴人就系爭土地存有借名登記
    契約，且○○公司已另於110年10月29日終止借名之意思表示
    ，被上訴人即非民法第879條所稱「為債務人設定抵押權之
    第三人」或「抵押人」等語。本院爰就上訴人所稱借名契約
    存否先為審究。經查：
(一)所謂借名登記，乃當事人約定一方將自己之財產以他方名義
    登記，而仍由自己使用、收益、處分，他方允就該財產為出
    名登記之契約。上訴人主張○○公司與被上訴人就系爭土地成
    立借名契約，自應就系爭土地為○○公司所有，且○○公司與被
    上訴人達成借名登記之合意等要件事實負舉證責任。上訴人
    就上開借名登記之主張，乃提出○○公司變更登記事項卡、臺
    中市政府稅籍證明書、○○公司96年至108年財產目錄節本、○
    ○公司97年5月2日董監事會第三次會簽到單及會議紀錄、本
    院108年度重上更一字第47號民事判決、最高法院110年度台
    上字第1059號民事判決、另案答辯狀及言詞辯論筆錄等為憑
    （見原審卷第163-227、265-212頁，卷二第51-55頁）。
(二)觀諸上開公司登記、證明書、財產目錄等資料，○○公司設址
    為○○區○○路○段000號，財產目錄載為「○○○○.○○000號」，難
    認系爭土地為○○公司所有。縱如上訴人所述○○公司之廠房位
    在系爭土地上，被上訴人歷年來均未曾向○○公司收取租金，
    又由○○公司繳納歷年地價稅等情屬實，惟以上訴人曾擔任○○
    公司董事長，於後改任監察人並參加董監事會議，可知被上
    訴人與○○公司並非毫無關係。況查系爭土地中171、172、18
    4地號土地係54年2月9日由被上訴人父親陳○○買賣取得，陳○
    ○過世，被上訴人因遺產而於70年10月17日分割繼承取得；
    另173、174地號土地則係被上訴人於71年7月27日以買賣為
    原因登記取得所有權；其後系爭土地雖於97年7月14日以夫
    妻贈與為由經被上訴人移轉予其配偶林○○所有，然此業經原
    法院98年度重訴字第166號判決應辦理回復為被上訴人所有
    ，並經本院99年度重上字第29號民事判決及最高法院100年
    度台上字第914號民事裁定駁回上訴確定，○○公司已持上開
    判決辦理回復為被上訴人所有之登記等情，有地籍異動索引
    、臺中市○○地政事務所函附土地登記申請書在卷可佐（見原
    審卷第229-242頁）。且○○公司於上開訴訟中從未主張系爭
    土地為其所有，借名登記在被上訴人名下，反而於105年間
    聲請對系爭土地強制執行，並於系爭執行事件執行時具狀表
    示：基於基地承租人地位，依土地法第104條主張優先承買
    權等語（見本院卷一第79-80頁）。故被上訴人固未收取○○
    公司使用系爭土地之代價及○○公司支付系爭土地地價稅，難
    以推論被上訴人與○○公司間內部法律關係為何，尚無法以此
    情節逕認系爭土地為○○公司所有。
(三)○○公司前曾對被上訴人提起清償債務訴訟（原法院102年度
    重訴字第419號），主張其已代償訴外人○○實業股份有限公
    司向台中商銀三筆借款債務即該判決所稱甲乙丙借款，被上
    訴人為保證人，依民法第312條及連帶保證之法律關係，請
    求陳誠斌與其他保證人連帶給付所代償金額，該案審理中，
    被上訴人另對○○公司提起清償債務訴訟（原法院107年度重
    訴字第112號），主張其因代償關係取得對○○公司之24,143,
    191元債權（即系爭執行事件分配表1項次9之台中商銀抵押
    權分配金額），經抵銷本積欠○○公司該執行事件之1,899,61
    1元後，請求○○公司償還所剩餘額8,243,580元本息，該案審
    理時，○○公司並未爭執被上訴人前述所主張抵銷之情，且於
    上開清償債務事件中對被上訴人主張之債權為抵銷，因此法
    院判決被上訴人就甲乙丙借款部分應為給付，另案判決駁回
    被上訴人請求之8,243,580元本息，此觀本院108年度重上更
    一字第47號民事判決、最高法院110年度台上字第1059號民
    事判決（原審卷第205-227頁）、本院109年度重上字第6號
    民事判決、最高法院110年度台上字第1700號民事判決（本
    院卷一第469-486頁）可明。足徵○○公司於歷次訴訟及系爭
    執行中應是肯認系爭土地為被上訴人所有，被上訴人有代償
    情形始為抵銷之主張。
(四)上訴人另以○○公司97年5月2日董監事會第三次會議記載決議
    「（15)○○路舊廠地，目前登記在個人名下，董事會議決登
    記回公司名下，請前董事長陳誠斌先生及陳維斌董事提交印
    鑑證明各兩份，及身份證影本，並配合代書送件蓋印鑑章；
    …」事項（下稱系爭決議），主張○○公司請求被上訴人返還
    借名登記之系爭土地，並提出土地登記申請書2份為佐（見
    本院卷一第343-389頁），然而：
 1、觀之系爭決議所載「○○路舊廠地」、「目前登記在個人名下
    」等字意，並無從認定○○公司之○○路舊廠地即是系爭土地，
    且亦無提及借名登記內容。況被上訴人已否認其有參與系爭
    決議之討論，該會議除簽到單上之「陳誠斌」為被上訴人自
    承所親簽（見本院卷一第109頁）外，會議內容出席處及決
    議事項末處並無被上訴人確認之簽名。自難以該會議紀錄之
    記載而認○○公司與被上訴人就系爭土地存有借名登記契約。
 2、依證人陳○○證稱：會議決議之○○路舊廠地就是系爭土地那裡
    的土地，應該是指○○公司將舊廠地借名登記股東個人名下，
    現在公司要登記回公司自己名下的意思；現在記不起來陳維
    斌、陳誠斌有無同意這樣的借名登記公司名下的意思，有簽
    名的話，應該就是那個意思；會議紀錄是由董事長秘書陳○○
    紀錄，有時候是現場製作有時候是嗣後製作，伊現在也記不
    起來。公司的就是公司的，是個人的就是個人的，伊不瞭解
    源頭；早期都是大哥、大嫂在處理，伊不會知道；伊不知道
    陳誠斌、林○○為何不簽名，他們離開董事長位置之後，很多
    會議都是開到一半就跑掉了，開會才幾分鐘，他們生氣就走
    掉了，伊不知道他們的想法等語（見本院卷一第171-173頁
    ）；及證人趙○○證稱：伊印象中有決議；會議記載○○路舊廠
    地，地號沒有記很清楚，就是門牌號碼○○路000號那一區在
    土地，當時是要將借名登記改回公司的名字，決議當時，陳
    誠斌、陳維斌有同意吧；會議紀錄打字是嗣後才打好的，打
    好之後才給我們簽名，再確認一次，是一致的，至於為何沒
    有找上陳誠斌簽名，伊不清楚；會議就是陳○○做的紀錄等語
    （見本院卷一第176-178頁），以及證人陳○○證稱：伊沒辦
    法想起該會議紀錄是否為伊製作，也沒印象股東曾在會議中
    討論○○路舊廠地是○○公司土地之事等語（見本院卷一第402-
    403頁），至多僅堪認○○公司97年5月2日董監事會第三次會
    議有討論廠房土地以○○公司名義登記事宜成立，且經與會董
    事長劉文賢及董事陳維彬、黃淑真、陳○○、趙○○對此意見一
    致，但前揭證人接無法明確證述被上訴人與陳維斌有無參與
    討論，是否同意。
 3、雖證人陳○○證稱：當時有討論這些事項，會議紀錄記載○○路
    舊廠地，土地幾筆的數字伊不清楚，當時決議真意是要登記
    回給公司的名字或依照股東每人的股份比例登記；當時開會
    有講這件事情，陳誠斌、林○○都有同意，都是陳誠斌在說話
    ；會議紀錄是先寫成草稿，然後在打字完之後，再給有參加
    會議的人正式簽名；上面為何沒有陳誠斌、林○○的簽名，伊
    不清楚；這份會議紀錄與當時開會内容是一致的過去因為公
    司舊廠地、廠房都是登記在個人名下，都是借名的，從開始
    有○○公司的時候，由伊二位姑姑、與父親組成○○公司，後來
    所有的買廠地、蓋廠房都是公司出錢，那時候也是登記在伊
    父親或劉○○的名義，借他們名字登記，後來就借伊三兄弟各
    三分之一，但伊在美國，想說登記在陳誠斌的名字就好，比
    較方便；系爭土地是公司成立要開廠，由公司股東集資後的
    錢去買的；倘若系爭財產是他們個人的財產，為何會給公司
    用，而公司沒有支付任何一毛錢的租金給他們個人，而且用
    了好幾十年這是不可能的事情。伊弟弟小大哥14歲，小伊7
    歲，怎麼可能會有錢買土地，買土地是大家集資去買的，那
    時候伊父親當董事長，土地放在股東的名下，只是借名義放
    而已；陳誠斌是公司最大功臣，伊與陳誠斌很好，不會與之
    打官司等語（見本院卷一第162-163、165、167頁），而明
    確表示○○公司與被上訴人間就系爭土地存有借名登記關係，
    惟並無有關購買系爭土地之資金流向及借名登記之合意資料
    以供佐證，衡以證人陳○○亦為系爭借貸債務之連帶保證人之
    利害關係，其上開關於借名登記之證詞仍屬臆測，又與前開
    其餘證人之證述未盡吻合，難為憑採。
 4、證人林○○雖證稱：（提示本院卷一第343-389頁之土地登記
    申請書2份）伊有受○○公司委託辦理陳誠斌、林○○、陳維斌
    關於○○○○段土地登記申請書所載移轉登記事項；那時候是陳
    誠斌名下的公司有發生財務困難，原來的○○舊廠是登記在他
    的名下，怕影響到如果被查封、假扣押，沒有辦法過戶給○○
    公司，所以就先以夫妻贈與的方式過戶給林○○，可以不用贈
    與稅，將來以林○○過戶給○○公司，但林○○要過戶給○○公司部
    分，沒有完成過戶，原因伊不知道，因為義務人如不提出印
    鑑證明，伊就沒辦法辦理；二份申請書上之印鑑章是同時蓋
    的；伊到○○公司，由○○公司聯絡陳誠斌來○○公司蓋章，但陳
    誠斌不來，就沒辦法蓋章；如果不是○○公司土地的話，○○公
    司不會委託我辦理這些事情，劉文賢當時說舊廠土地原來是
    登記在陳誠斌的名下，要過還給○○公司，因為當時劉文賢是
    ○○公司董事長等語（見本院卷一第317-319、321-322頁），
    明確表示○○公司曾委請代書即證人林○○辦理系爭土地移轉登
    記事宜，但被上訴人未蓋章致未能完成。惟對此，證人林○○
    亦證稱：伊49年結婚後，54年伊公公和陳誠斌二人去買這些
    土地，後來公公過世之後，由陳誠斌繼承，故土地是伊公公
    買的，有一部份是陳誠斌買的；伊沒有參加討論系爭決議；
    土地登記申請書上「林○○」印文是伊的印章，但不是伊蓋的
    ，知道陳誠斌要贈與土地給伊，當時伊在國外，不知道是誰
    辦理，印章不是伊蓋的；從沒有人跟伊說土地要過給○○公司
    等語（見本院卷一第327、328頁），以表示系爭土地為被上
    訴人所有，曾以贈與原因移轉登記予證人林○○，但證人林○○
    並不知系爭土地將再移轉登記予○○公司。參以○○公司於後對
    被上訴人、林○○就上開贈與土地一事提起損害賠償訴訟（即
    原法院98年度重訴字第166號民事判決及本院99年度重上字
    第29號民事判決），經判決確定後，○○公司始得辦理回復為
    被上訴人所有之情。依此可知土地登記申請書上「林○○」印
    文，顯係在陳誠斌及林○○不知情形下所蓋上，自難以證人林
    ○○上開證詞及土地過戶申請資料，逕認○○公司與被上訴人間
    就系爭土地有借名登記存在，且被上訴人已同意過戶給○○公
    司。
(五)綜上事證尚不足據以證明○○公司與被上訴人就系爭土地存有
    借名登記之情事。況依土地法所為之登記有絕對真實之公信
    力（土地法第43條規定參照），系爭土地既登記至被上訴人
    名下，迄系爭土地由法院經執行程序拍定時，仍登記為被上
    訴人所有，其間皆未見○○公司主張借名登記，或提起借名回
    復登記之訴訟，反而於歷次訴訟中為抵銷抗辯，甚於系爭執
    行事件為系爭土地優先承買權之主張。準此，被上訴人就系
    爭土地因法院強制執行拍賣程序所為之處分，應屬有權處分
    。被上訴人之系爭土地既經拍賣而用以清償系爭借款，即難
    謂係由主債務人○○公司以自己之財產為清償。上訴人上開所
    辯，自難採信。
(六)按數人保證同一債務者，除契約另有訂定外，應連帶負保證
    責任。連帶債務人相互間，除法律另有規定或契約另有訂定
    外，應平均分擔義務。債務人如有保證人時，保證人應分擔
    之部分，依保證人應負之履行責任與抵押物之價值或限定之
    金額比例定之。抵押物之擔保債權額少於抵押物之價值者，
    應以該債權額為準。前項情形，抵押人就超過其分擔額之範
    圍，得請求保證人償還其應分擔部分。民法第748條、第280
    條、第879條第2項、第3項定有明文。民法第879條所稱之保
    證人，並非僅指普通保證人，尚應包括連帶保證人在內，此
    自民法第879條立法理由內容所載即明。是為債務人設定抵
    押權之第三人代為清償債務時，該第三人於其清償之限度內
    ，承受債權人對於債務人之債權。而就上開第三人即抵押人
    代為清償之同一債務另有人之保證且為多數時，該代為清償
    之抵押人依同條第三項所得請求多數保證人各償還其應分擔
    部分金額之計算，依同條第二項規定，係依保證人應負之履
    行責任與不逾債權額之抵押物價值或限定金額比例定之。基
    此，於抵押物之價值超過抵押權所擔保之債權額，且多數保
    證人各應負連帶保證責任時，因各保證人應負之履行責任與
    抵押人所應負之物上擔保責任，均為該主債務之全額，依該
    條增訂第二項規定所揭櫫之「物上保證人與保證人平等」原
    則，自應按抵押人及保證人之人數平均分擔主債務。查台中
    商銀就系爭土地實施抵押權，經系爭執行事件受理後執行拍
    賣，拍得價款84,951,100元，並就○○公司之系爭借款債務33
    ,661,643元，列於106年12月29日、110年6月22日分配表表1
    項次8，已由台中商銀全額受償完畢，亦即被上訴人係以物
    上保證人身分代○○公司清償台中商銀債務，業經本院認定如
    上，依上開說明，被上訴人於其清償之限度內，承受債權人
    台中商銀對於債務人○○公司之債權即33,661,643元，自得依
    民法第879條第3項規定，就超過其分擔額之範圍，請求保證
    人即上訴人及陳○○償還其應分擔部分。又被上訴人所應負之
    擔保責任，與上開二位連帶保證人所應負之履行責任，皆為
    債務人尚未清償系爭借款債務之全額即該33,661,643元，揆
    諸上開說明，應依抵押人及保證人之人數，平均計算各連帶
    保證人應分擔部分之金額，經核算結果，各連帶保證人應分
    擔額即為11,220,548元（計算式：33,661,643元÷3＝11,220,
    548元）。至執行費用269,293元部分，應屬實行抵押權之費
    用，物上保證人固得本於民法第879條第1項承受債權人權利
    而向主債務人請求，惟難認屬於民法第879條第2項物上保證
    人對一般保證人之求償範圍，爰不予列計。從而，被上訴人
    請求上訴人給付分擔額11,220,548元，應屬有據，逾此部分
    之請求，則屬無據。
六、綜上所述，被上訴人民法第879條第3項規定，請求上訴人給
    付11,220,548元，及自變更聲明狀繕本送達翌日即110年2月
    23日（見原審卷第101頁）起至清償日止，按年息5％計算之
    利息部分，為有理由，應予准許；逾此部分之請求，為無理
    由，不應准許。原判決主文就超過上開應准許部分（即逾11
    ,220,548元部分），為上訴人敗訴之判決，並為假執行之宣
    告，自有未洽。上訴意旨就此部分指摘原判決不當，求予廢
    棄改判，為有理由。至於上開應准許部分，原審判命上訴人
    給付，並為准、免假執行之宣告，理由雖有不同，結論並無
    二致，仍應予維持，上訴意旨就此部分，仍執陳詞，指摘原
    判決不當，求予廢棄，為無理由，應予駁回。
七、本件事證已臻明確，兩造其餘之攻擊或防禦方法及所用之證
     據，經本院斟酌後，認為均不足以影響本判決之結果，爰
    不 逐一論列，附此敘明。
八、據上論結，本件上訴為一部有理由，一部無理由，判決如主
    文。
中　　華　　民　　國　　111 　年　　9 　　月　　21　　日
　　　　　　　　　民事第四庭    審判長法　官  林慧貞
　　　　　　　　　　　　　　          法　官  劉惠娟
　　　　　　　　　　　　　　　        法　官  王怡菁
正本係照原本作成。
被上訴人不得上訴。
上訴人如不服本判決，應於收受送達後20日內向本院提出上訴書
狀，其未表明上訴理由者，應於提出上訴後20日內向本院補提理
由書狀（均須按他造當事人之人數附繕本）。因疫情而遲誤不變
期間，得向法院聲請回復原狀。
上訴時應提出委任律師或具有律師資格之人之委任狀；委任有律
師資格者，另應附具律師資格證書及釋明委任人與受任人有民事
訴訟法第466條之1第1項但書或第2項所定關係之釋明文書影本。
如委任律師提起上訴者，應一併繳納上訴裁判費。

                                      書記官  盧威在 

中　　華　　民　　國　　111 　年　　9 　　月　　21　　日